【裁判字號】    95,交抗,6
【裁判日期】    950322
【裁判案由】    違反道路交通管理處罰條例
【裁判全文】
臺灣高等法院交通事件裁定               95年度交抗字第6號
抗  告  人  台北市交通事件裁判所
受處分人    甲○○
上列抗告人因受處分人違反道路交通管理處罰條例案件，不服臺
灣臺北地方法院，中華民國94年11月29日所為裁定（94年度交聲
字第1212號），提起抗告，本院裁定如下：
    主  文
原裁定撤銷，發回臺灣臺北地方法院。
    理  由
一、原裁定略以：異議人領有中華民國身心障礙手冊及登記車號
    EX-68001號車輛為其所使用車輛有臺北市政府社會局核發之
    專用停車位識別證，有中華民國身心障礙手冊及專用停車位
    識別證影本各1紙在卷可參，是異議人之上揭車輛確具有使
    用身心障礙者專用停車位之資格，可資認定。參以道路交通
    管理處罰條例第21條第1項第1款對於汽車駕駛人未領有駕駛
    執照駕車者，處6000元以上12000元以下罰鍰，並當場禁止
    其駕駛及扣留其車輛牌照；而同條例第25條第3款對汽車駕
    駛人駕駛車輛未隨身攜帶駕駛執照者，僅處300元以上600元
    以下罰鍰，並責令補辦登記、補照、換照或禁止駕駛之規定
    可知，對於「無照駕駛」及「有駕駛執照但未隨身攜帶」者
    ，依比例原則而有不同之處罰規定，因此本法對於實際上無
    資格者與有資格但未攜帶證件以供查驗者係為兩種不同之評
    價。而身心障礙者專用停車位設置管理辦法係依身心障礙者
    保護法第48條第2項之授權而制定，而身心障礙者保護法第1
    條明定，為維護身心障礙者之合法權益及生活，保障其公平
    參與社會生活之機會，結合政府及民間資源，規劃並推行各
    項扶助及福利措施，特制定本法。法律既對於一般汽車駕駛
    人之無照駕駛行為及未攜帶駕照而駕駛之行為而為不同之評
    價，則對身心障礙者未攜帶證件以供查驗之情形，亦應為相
    同之法律解釋，否則不但違反平等原則抑且有違對於身心障
    礙者特予立法保護之精神。本件異議人之車輛具有於身心障
    礙者專用停車位停放車輛之資格，惟未將身心障礙專用停車
    位識別證置放於明顯處以供查驗，其所違反之法規係前揭身
    心障礙者專用停車位設置管理辦法第9條，然而道路交通管
    理處罰條例並未針對未攜帶證件而停放於身心障礙專用停車
    位之情形加以處罰，且道路交通管理處罰條例第56條第1項
    第10款之處罰目的，係為避免未具身心障礙停車證之駕駛人
    違規佔用身心障礙專用停車位，並非為處罰未依規定放置身
    心障礙專用停車證以供查驗之身心障礙駕駛人。再者，身心
    障礙者專用停車位設置管理辦法第9條，意在規範具有身心
    障礙專用停車位資格之人應將專用停車位識別證置於汽車擋
    風玻璃明顯處或黏貼於機車車首，以供查核檢驗，便利行政
    作業，並未規定未依規定放置專用停車證者即應予處罰，尚
    難僅以便利警方查核之目的即認具有停車資格而未放置停車
    證者應與未具停車資格違規停車者受同等之處罰，是以內政
    部90年12月11日臺（90）內社字第9036856號函及交通部90
    年12月20日交路90字第069559號函釋謂「有關合法領有身心
    障礙者專用停車位識別證之駕駛人，於使用身心障礙專用車
    位停車時，若未依規定將上開識別證置於汽車擋風玻璃明顯
    處，即應依道路交通管理處罰條例第56條第1項之相關規定
    予以處罰。」係增加法律本身所無之限制，違反上開法律規
    定之意旨。是汽車駕駛人於身心障礙專用停車位違規停車者
    ，係指未具有身心障礙身分之人以及未具有社會局核發之身
    心障礙專用停車位識別證者而停放於身心障礙者專用停車位
    ，本件異議人事後既檢具資料證明其有身心障礙手冊，所停
    放之車輛亦領有專用停車位識別證，非屬違規停放身心障礙
    專用停車位，其異議即有理由。綜上所述，原處分機關未察
    ，以受處分人違反道路交通管理處罰條例第56條第1項第10
    款規定遽以為裁罰，洵非可採，本件異議有理由，自應由本
    院將原處分撤銷，改諭知受處分人不罰，以資適法。
三、按汽車駕駛人於身心障礙專用停車位違規停車者，處600以
    上1200元以下罰鍰，道路交通管理處罰條例第89條前段、第
    56條第1項第10款分別定有明文。又使用身心障礙者專用停
    車位者，除掛有專用牌照之車輛外，應將專用停車位識別證
    置於汽車擋風玻璃明顯處或黏貼於機車車首，以供查核檢驗
    ；違規佔用路邊停車場專用停車位者，由交通勤務警察、依
    法令執行交通稽查任務人員或交通助理人員依道路交通管理
    處罰條例第56條規定辦理，為身心障礙者專用停車位設置管
    理辦法第9條、第14條第1項所明定。而上該身心障礙者專用
    停車位設置管理辦法，係依身心障礙者保護法第48條第2項
    規定，授權主管機關會同相關單位訂定。
四、經查：受處分人指其所有之上揭車輛確實具有使用身心障礙
    專用停車位之資格，固有其提出中華民國身心障礙手冊及專
    用停車位識別證影本在卷可資佐證，惟受處分人對於上揭時
    地未懸掛停車識別證，而於身心障礙專用停車位停車之事實
    ，並無異議，僅辯稱因一時未察，原置於車窗前方之專用停
    車位識別證掉落於駕駛座，致舉發單位開單處罰云云，縱認
    非虛，其行為似已違反規定。而依交通管理處罰條例第89條
    規定：「汽車駕駛人於身心障礙車輛殘障車位違規停車者…
    」，並非規定：「不具身心障礙者身分者違規停放身心障礙
    停車位者…」，顯然立法者並不以汽車駕駛人實質上是否具
    身心障礙身分為必要，且具有身心障礙身分者，未依規定請
    領相關識別證亦不當然取得該停車位之使用資格，此觀身心
    障疑者保護法第48條規定：「…非領有專用停車位識別證明
    之身心障礙者或其家屬，不得違規佔用。…」甚明。而執司
    交通秩序之員警就停放之車輛，亦無法一一查認其是否具有
    相關資格，果執勤員警需一一查核車籍、函詢相關單位，該
    未懸掛身心障礙專用停車位識別證者是否取得資格，勢必力
    有未逮，亦屬苛求。且依前揭法律規定使用身心障礙停車位
    者，除身心障礙者本人，尚包括其家屬，故以該識別證以判
    斷權利有無，除便利警方查核，不失為客觀標準，抑且符合
    享受特別權利者，亦應盡其基本義務之公平原則，能否謂上
    開處理辦法或內政部內社字第9036856號及交通部交路90字
    第069559號函示係增加法律本身所無之限制，實有進一步加
    以審認之必要。再查道路交通管理處罰條例對於「無照駕駛
    」及「有駕駛執照但未隨身攜帶」者，雖有不同之處罰規定
    (參見道路交通管理處罰條例第21條第1項第1款、第25條第3
    款)，惟該等行為執法員警尚得現場查驗證照有無，然本件
    違規停車行為，並無從現場查驗，自難相提並論。綜上，本
    件處分機關指摘原裁定不當，尚非全無理由，自應由本院將
    原裁定撤銷，發回原審法院更為審理，以資詳實，用昭折服
    。
據上論結，應依道路交通案件處理辦法第26條，刑事訴訟法第41
3條前段，裁定如主文。
中    華    民    國    95    年    3     月    22    日
                        臺灣高等法院交通法庭
                            審判長法  官  吳昭瑩
                                  法  官  王麗莉
                                  法  官  楊貴雄
以上正本證明與原本無異。
不得再抗告。
                                  書記官  林淑貞
中    華    民    國    95    年    3     月    23    日


司法院資訊處製作；財團法人民間司法改革基金會備份。
